行　政　法　院　判　決　　　　　　　　　　　　　八十八年度判字第三三七○號
　　原　　　告　清隆營造有限公司
　　代　表　人　甲○○
　　被　　　告　財政部臺灣省中區國稅局
右當事人間因營利事業所得稅事件，原告不服行政院中華民國八十七年二月九日台八
十七訴字第○五七六四號再訴願決定，提起行政訴訟，本院判決如左︰
　　主  文
原告之訴駁回。
　　事  實
緣原告民國（以下同）七十九年度營利事業所得稅結算申報，申報營業成本新台幣（
下同）二四一、五三六、四四九元。被告初查，以其營業成本部分帳載不完備，遂依
同業利潤標準核定營業成本為一九三、一五三、四九七元，惟核定所得額超過當年度
全部營業收入依同業利潤標準核定之所得額，乃依行為時營利事業所得稅查核準則（
以下簡稱查核準則）第六條第一項但書規定核定營業淨利為三○、一○一、八四三元
，加計非營業收入一、○一二、二七四元，減除非營業損失及費用四一三、八八一元
，核定課稅所得額為三○、七○○、二三六元。補徵營利事業所得稅七、五一○、五
二○元，原告不服，申經復查結果，未准變更，一再訴願均遭決定駁回，遂提起本件
行政訴訟，茲摘兩造訴辯意旨如次：
原告起訴意旨略謂︰一、按租稅負擔公平原則，不僅止於形式上之公平，更應就實質
上使其實現即所謂核實課稅原則。（七十五年十二月二十九日、七五判字第二四四三
號）查本件被告機關既然依同業利潤標準等相關規定核定營業淨利，但其在核定減除
營業費用等項目時，卻未能考量同業之營業費用之標準予以減除，除造成淨利失真，
稅負增加，致原告蒙受不利之後果外，在形式上亦有欠公平。是本件被告機關所核定
之所得額與真實所得顯然甚不公平及相當，原告何能心服﹖二、被告機關雖分別於八
十二年十月二十九日及八十二年十一月九日二次函文原告提示帳簿憑證及有關文據供
核，惟查依七十六年二月二十六日七六判字第三五八號規定要旨，已依書面審查核定
，不得再改按查帳方式辦理，原告之帳簿憑證本均記載翔實，之前均以擴大書面審核
營利事業所得稅結算申報案件實施要點規定之純益率百分之六核課，本件若依被告機
關所核定之所得額相差二倍，足徵核課金額難以客觀合理，有違租稅核實課稅原則。
三、查本件初始原告曾請求依「台灣地區稅捐稽徵機關行政救濟案件協調要點」面對
面溝通，澄清若干爭執疑點，期能將本案早日定案，一則合乎欠稅繳稅之公平原則，
二則可免爭訟之累，兩全其美，孰不知被告機關不此之途罔顧此良法美意，但既然核
課稅額必須明確具體，被告機關以推估方法核定所得額，卻未能兼顧營業費用之減除
，偏離實際數額，焉能謂其善盡職責，詳細勾稽，又何能昭信原告﹖四、綜上所述，
本件被告核課淨利，難謂公平合理，懇請鈞院詳予審核，賜依法判決，將再訴願、訴
願決定及原處分撤銷，用保原告合法權益，並杜爭議等語。
被告答辯意旨略謂︰一、按「稽徵機關進行調查或復查時，納稅義務人應提示有關各
種證明所得額之帳簿、文據；其未提示者，稽徵機關得依查得之資料或同業利潤標準
，核定其所得額。」「本法第八十三條所稱之帳簿文據，其關係所得額之一部或關係
課稅年度中某期間之所得額，而納稅義務人未能提示者，稽徵機關得就該部分依查得
之資料或同業利潤標準核定其所得額。」分別為所得稅法第八十三條第一項及同法施
行細則第八十一條所明定。次按「帳簿文據，其關係所得額之一部而未能提示者，依
所得稅法施行細則第八十一條之規定辦理。但其核定所得額，以不超過當年度全部營
業收入依同業利潤標準核定之所得額為限。」行為時營利事業所得稅查核準則（以下
簡稱查核準則）第六條第一項所明定。二、本件原告係從事工程營造業務，其七十九
年度營利事業所得稅結算申報，列報營業成本為二四一、五三六、四四九元，營業淨
利為五九、七六一元，案經本局查核後，以原告未能提示工程別成本分析表、原料耗
用分析表、原料進耗存表、年度未完成工程分析表等，是以成本記載不完善，無法據
以查核，乃依同業利潤標準行業代號「五一○一－一四」一般土木工程營造毛利率百
分二十三，核定營業成本為一九三、一五三、四九七元，因核定之所得額，超過當年
度全部營業收入依同業利潤標準核定之所得額，乃依查核準則第六條第一項但書規定
按同業利潤標準純利率百分之十二核定營業淨利為三○、一○一、八四三元。原告不
服，主張應重新查核，依帳載核定所得額云云，申請復查。復查時經本局分別於八十
二年十月二十九日以中區國稅法字第八二○八三八七七號及八十二年十一月九日以中
區國稅法字第八二○八九八五五號函請原告提示七十九年度帳簿憑證及有關文據供核
，惟原告迄未提示，遂仍維持原核定，洵無違誤。三、訴訟意旨略謂：1.按租稅負擔
公平原則，不僅止於形式上之公平，應就實質上已實現，即所謂核實課稅原則，查本
案被告機關既依同業利潤標準核定營業淨利，但在核定營業費用時卻未考量同業之營
業費用之標準予以減除，造成淨利失真，稅負增力，形式上亦有欠公平。2.被告機關
雖函請提示帳簿憑證及有關文據供核，惟依大院七十六年二月二十六日七六判字第三
五八號規定要旨，已依書面審查核定，不得再改按查帳方式辦理，原告之帳簿憑證本
均記載翔實，之前均以擴大書面審核之純益率百分之六核課，與原核定純益率百分之
十二相差二倍，有違租稅核實課稅原則。3.本案初查時曾請求依「台灣地區稅捐稽徵
機關行政救濟案件協調要點」面對面溝通，澄清爭執疑點，然未獲採納，是既然核課
稅捐必須明確具體，被告機關以推估方法核定所得額，卻未能兼顧營業費用之減除，
偏離實際數額。四、有關原告訴稱本局於核定營業費用時，未考量同業之營業費用標
準予以減除乙節，經查原告七十九年度營利事業所得稅，因營業成本部分帳載不完善
未補正，且復查時亦未提示帳證供核，本局乃依同業利潤標準毛利率百分之二十三，
核定營業成本為一九三、一五三、四九七元，因核定之所得額超過當年度全部營業收
入依同業利潤標準核定之所得額，乃依查核準則第六條第一項但書規定按同業利潤標
準利率百分之十二（毛利率百分之二十三、費用率百分之十一）核定其營業淨利為三
○、一○一、八四三元，而原告自行申報之營業費用及損失為九、三一二、二四九元
，佔其當年度營業收入淨額百分之三．七一（即費用率為百分之三．七一），尚低於
本局之核定數百分之十一，是原告訴稱本局未考量同業之營業費用標準予減除，顯非
事實，至原告主張已依書面審查核定不得再改按查帳認定及其以前年度均以擴大書面
審核之純益率百分之六核課，而本年度以同業利潤標準淨利率百分之十二核定所得額
為以前年度之二倍，且與真實所得不相當，有違租稅實質課稅原則等情，經查原告七
十九年度自行申報純益率為百分之○．二六，不符合擴大書面審核營利事業所得稅結
算申報案件實施要點，本局將其列入調帳查核案件，並就查帳結果予以核定所得額，
並無原告所稱依書面審查核定後再改按查帳方式核定之情事，又原告倘認為原核定所
得額與其真實所得不相當，自可提示足資證明其所得額之帳簿、憑證及相關文據供核
，惟原告於本局復查時前後二次通知其提示有關帳簿文據供查，原告均未提示，是其
真實所得究為若干，本局自無從審酌，故本局按首揭規定核定營業淨利三○、一○一
、八四三元，洵無違誤，原告所訴顯係推諉之詞，核無足採。五、基上論結：原處分
及所為復查、訴願、再訴願決定並無違誤，請駁回原告之訴等語。
　　理  由
按「稽徵機關進行調查或復查時，納稅義務人應提示有關各種證明所得額之帳簿、文
據；其未提示者，稽徵機關得依查得之資料或同業利潤標準，核定其所得額。」「本
法第八十三條所稱之帳簿文據，其關係所得額之一部或關係課稅年度中某一期間之所
得額，而納稅義務人未能提示者，稽徵機關得就該部分依查得之資料或同業利潤標準
核定其所得額。」分別為所得稅法第八十三條第一項及同法施行細則第八十一條所明
定。次按「帳簿文據，其關係所得額之一部而未能提示者，依所得稅法施行細則第八
十一條之規定辦理。但其核定所得額，以不超過當年度全部營業收入依同業利潤標準
核定之所得額為限。」行為時營利事業所得稅查核準則（以下簡稱查核準則）第六條
第一項所明定。本件原告係從事工程營造業務，其七十九年度營利事業所得稅結算申
報，列報營業成本為二四一、五三六、四四九元，營業淨利為五九、七六一元，案經
被告查核後，以原告未能提示工程別成本分析表、原料耗用分析表、原料進耗存表、
年度未完成工程分析表等，是以成本記載不完善，無法據以查核，乃依同業利潤標準
行業代號「五一○一－一四」一般土木工程營造毛利率百分二十三，核定營業成本為
一九三、一五三、四九七元，因核定之所得額，超過當年度全部營業收入依同業利潤
標準核定之所得額，乃依查核準則第六條第一項但書規定按同業利潤標準純利率百分
之十二核定營業淨利為三○、一○一、八四三元，補徵營利事業所得稅七、五一○、
五二○元，與上開規定尚無不合。原告起訴主張：(一)、按租稅負擔公平原則，不僅止
於形式上之公平，應就實質上已實現，即所謂核實課稅原則，查本案被告機關既依同
業利潤標準核定營業淨利，但在核定營業費用時卻未考量同業之營業費用之標準予以
減除，造成淨利失真，稅負增力，形式上亦有欠公平。(二)、被告機關雖函請提示帳簿
憑證及有關文據供核，惟依大院七十六年二月二十六日七六判字第三五八號規定要旨
，已依書面審查核定，不得再改按查帳方式辦理，原告之帳簿憑證本均記載翔實，之
前均以擴大書面審核之純益率百分之六核課，與原核定純益率百分之十二相差二倍，
有違租稅核實課稅原則。(三)、本案初查時曾請求依「台灣地區稅捐稽徵機關行政救濟
案件協調要點」面對面溝通，澄清爭執疑點，然未獲採納，是既然核課稅捐必須明確
具體，被告機關以推估方法核定所得額，卻未能兼顧營業費用之減除，偏離實際數額
云云。然查：(一)、原告七十九年度營利事業所得稅，因營業成本部分帳載不完善未補
正，且復查時亦未提示帳證供核，被告乃依同業利潤標準毛利率百分之二十三，核定
營業成本為一九三、一五三、四九七元，因核定之所得額超過當年度全部營業收入依
同業利潤標準核定之所得額，乃依查核準則第六條第一項但書規定按同業利潤標準淨
利率百分之十二（毛利率百分之二十三、費用率百分之十一）核定其營業淨利為三○
、一○一、八四三元，而原告自行申報之營業費用及損失為九、三一二、二四九元，
佔其當年度營業收入淨額百分之三．七一（即費用率為百分之三．七一），尚低於被
告之核定數百分之十一，故原告所稱被告未考量同業之營業費用標準予減除之詞，與
事實不符，尚不足採信。(二)、原告七十九年度自行申報純益率為百分之○．二六，不
符合擴大書面審核營利事業所得稅結算申報案件實施要點，被告將其列入調帳查核案
件，並就查帳結果予以核定所得額，並無原告所稱依書面審查核定後再改按查帳方式
核定之情事，又原告倘認為原核定所得額與其真實所得不相當，自可提示足資證明其
所得額之帳簿、憑證及相關文據供核，被告曾分別於八十二年十月二十九日以中區國
稅法字第八二○八三八七七號及八十二年十一月九日以中區國稅法字第八二○八九八
五五號函請原告提示七十九年度帳簿憑證及有關文據供核，惟原告均未提示，是其真
實所得究為若干，被告無從審酌，因而按首揭規定核定營業淨利為三○、一○一、八
四三元，尚無不合。原告主張已依書面審查核定不得再改按查帳認定及其以前年度均
以擴大書面審核之純益率百分之六核課，而本年度以同業利潤標準淨利率百分之十二
核定所得額為以前年度之二倍，且與真實所得不相當，有違租稅實質課稅原則之詞與
事實不符，尚不足採。(三)、按同業利潤標準依據各行業之正當營運資料按行業別遂年
訂定，並函報財政部核備，司法院釋字第二一八號解釋雖稱：「個人出售房屋未能提
出交易時實際成交價格及原始取得之實質成本之證明文件，『一律以出售年度房屋評
定價值之百分之二十計算財產交易所得』，不問年度、地區、經濟情況如何不同，概
按房屋評定價格，以固定不變之百分比，惟計納稅義務人之所得額，難切近實際，有
失公平合理。」然本案原告如認原核定所得額與其真實所得相差甚鉅，自可提示足資
證明其所得額之帳簿、憑證及相關文據供核，尚無上開司法院釋字第二一八號解釋之
適用情形。至於原告所舉本院六十八年判字第二四二號及七十五年判字第二四四三號
判決，因案情與本案不同，尚非判例，實難執為本案有利之論據。(四)、綜上所述，被
告核定原告七十九年度營利事業所得額三○、七○○、二三六元，補徵營利事業所得
稅七、五一○、五二○元，於法尚無違誤，訴願決定及再訴願決定遞予維持原處分及
復查決定，尚無不合，原告起訴意旨經查無理由，應予駁回。
據上論結，本件原告之訴為無理由，爰依行政訴訟法第二十六條後段，判決如主文。
中    華    民    國     八十八      年      八      月     三十一      日
                    行 政 法 院 第 二 庭
                                審 判 長 評  事      陳  石  獅
                                         評  事      彭  鳳  至
                                         評  事      黃  合  文
                                         評  事      林  茂  權
                                         評  事      王  立  杰
右  正  本  證  明  與  原  本  無  異
                                         法院書記官  蘇  金  全
中    華    民    國     八十八      年      八      月     三十一      日
